ACORDAO-COMPLETO-2430281

ACÓRDÃO 12931/2020 ATA 41/2020 - SEGUNDA CÂMARA

VISTOS, relatados e discutidos estes autos de recurso de reconsideração interposto por Augusto Cesar Aguiar Dinízio contra o Acórdão 11404/2019-TCU-Segunda Câmara, proferido em sede de Tomada de Contas Especial, que julgou suas contas irregulares, condenou-o em débito e imputou-lhe multa proporcional ao débito.
	ACORDAM os Ministros do Tribunal de Contas da União, reunidos em Sessão da Segunda Câmara, ante as razões expostas pelo Relator, e com fundamento nos artigos 32, I e 33, da Lei 8.443/1992, e artigo 285, do RI/TCU, em:
	9.1 conhecer do recurso e, no mérito, negar-lhe provimento;
	9.2 dar conhecimento deste acórdão aos recorrentes e aos demais interessados.

Recurso de reconsideração interposto por Augusto Cesar Aguiar Dinízio contra o Acórdão 11.404/2019-TCU-2ª Câmara.

Segunda Câmara

Município de Malhada dos Bois - SE.

3. Interessados/Responsáveis/Recorrentes:
3.1. Interessado: Fundo Nacional de Desenvolvimento da Educação (00.378.257/0001-81)
3.2. Responsáveis: Augusto Cesar Aguiar Dinízio (XXX.186.085-XX); Walter Barbosa Sobrinho (XXX.936.555-XX).
3.3. Recorrente: Augusto Cesar Aguiar Dinízio (XXX.186.085-XX).

13.1. Ministros presentes: Ana Arraes (Presidente), Augusto Nardes (Relator), Aroldo Cedraz e Raimundo Carreiro.
13.2. Ministros-Substitutos presentes: Marcos Bemquerer Costa e André Luís de Carvalho.

ACORDAO-COMPLETO-2448603

Acórdão 5918/2021 - Segunda Câmara

AUGUSTO NARDES

Ministro-Substituto André Luís de Carvalho.

Adoto como relatório, com os ajustes de forma que considero pertinentes, a instrução elaborada na Serur (peça 75) , que contou com a anuência da instância diretiva da unidade (peças 76/77) e do Ministério Público junto ao TCU (peça 78) :
"INTRODUÇÃO 
Trata-se de recurso de reconsideração interposto por Augusto Cesar Aguiar Dinízio (peça 61) pelo qual contesta o Acórdão 11.404/2019-TCU-2.ª Câmara (Relator Ministro-Substituto André Luís de Carvalho) , prolatado na Sessão Ordinária realizada em 29/10/2019 (peça 50) .
2.	A deliberação recorrida apresenta o seguinte teor:
VISTOS, relatados e discutidos estes autos de tomada de contas especial (TCE) instaurada pelo Fundo Nacional de Desenvolvimento da Educação (FNDE) em desfavor de Augusto César Aguiar Dinízio (gestões: 2005-2008, 2009-2012 e 2017 em diante) e Walter Barbosa Sobrinho (gestão: 2013-2016) , como então prefeitos de Malhada dos Bois - SE, diante da omissão no dever de prestar contas dos recursos federais inerentes ao Convênio nº 830011/2007 destinado a conceder o apoio financeiro para o desenvolvimento de ações vocacionadas a proporcionar a melhoria da infraestrutura da rede física escolar em prol da sociedade, com a construção de escolas, sob o montante de R$ 880.333,12 pelo aporte de R$ 871.529,78 em recursos federais e de R$ 8.803,34 em recursos da contrapartida municipal;
ACORDAM os Ministros do Tribunal de Contas da União, reunidos em Sessão da 2ª Câmara, ante as razões expostas pelo Relator, em:
	9.1. considerar revéis os Srs. Augusto César Aguiar Dinízio e Walter Barbosa Sobrinho, nos termos do art. 12, § 3º, da Lei nº  8.443, de 1992;
	9.2. julgar irregulares as contas de Augusto César Aguiar Dinízio, nos termos dos arts. 1º, I, 16, III, "a" e "c", 19, caput e 23, III, da Lei nº 8.443, de 1992, para condená-lo ao pagamento do débito apurado nestes autos, atualizado monetariamente e acrescido dos juros de mora calculados desde as datas especificadas até a efetiva quitação, fixando-lhe o prazo de 15 (quinze) dias, contados da ciência desta deliberação, para comprovar, perante o Tribunal, nos termos do art. 214, III, "a", do RITCU, o recolhimento da referida dívida em favor do Fundo Nacional de Desenvolvimento da Educação sob as seguintes condições:
	Valor Original (R$) :
	Data da Ocorrência:

	770.000,00
	29/6/2008

	14.850,00
	15/3/2011

	15.379,19
	15/3/2011

	71.300,59
	15/3/2011

9.3. aplicar em desfavor de Augusto César Aguiar Dinízio a multa prevista no art. 57 da Lei nº 8.443, de 1992, sob o valor de R$ 300.000,00 (trezentos mil reais) , fixando-lhe o prazo de 15 (quinze) dias, contados da notificação, para que comprove, perante o Tribunal (art. 214, III, "a", do RITCU) , o recolhimento da referida dívida ao Tesouro Nacional, atualizada monetariamente na forma da legislação em vigor;
9.4. julgar irregulares as contas de Walter Barbosa Sobrinho, nos termos dos arts. 1º, I, 16, III, "a" e "b", 19, caput e 23, III, da Lei nº 8.443, de 1992, para lhe aplicar a multa prevista no art. 58, I e II, da Lei nº 8.443, de 1992, sob o valor de R$ 30.000,00 (trinta mil reais) , fixando-lhe o prazo de 15 (quinze) dias, contados da notificação, para que comprove, perante o Tribunal (art. 214, III, "a", do RITCU) , o recolhimento da referida dívida ao Tesouro Nacional, atualizada monetariamente na forma da legislação em vigor;
	9.5. autorizar, caso requerido, nos termos do art. 26 da Lei nº 8.443, de 1992, e do art. 217 do RITCU, o parcelamento das dívidas fixadas por este Acórdão em até 36 (trinta e seis) parcelas mensais e sucessivas, com a atualização monetária e os correspondentes acréscimos legais, esclarecendo aos responsáveis que a falta de pagamento de qualquer parcela importará no vencimento antecipado do saldo devedor, sem prejuízo das demais medidas legais; 
9.6. autorizar, desde logo, a cobrança judicial das dívidas fixadas por este Acórdão, nos termos do art. 28, inciso II, da Lei nº 8.443, de 1992, caso não atendida a notificação; e
	9.7. determinar que a unidade técnica envie a cópia deste Acórdão, acompanhado do Relatório e da Proposta de Deliberação, à Procuradoria da República no Estado de Sergipe, nos termos do art. 16, § 3º, da Lei nº 8.443, de 1992, e do art. 209, § 7º, do RITCU, para o ajuizamento das ações civis e penais cabíveis.
HISTÓRICO 
3.	O presente processo cuidou originalmente de Tomada de Contas Especial - TCE instaurada pelo Fundo Nacional de Desenvolvimento da Educação - FNDE, em desfavor de Augusto Cesar Aguiar Dinízio e Walter Barbosa Sobrinho, ex-prefeitos municipais de Malhada dos Bois/SE, nos períodos respectivos de 1º/1/2005 a 31/12/2012 e de 1º/1/2017 até o presente momento, em relação ao primeiro, e de 1º/1/2013 a 31/12/2016, o segundo.
4.	A finalidade do ajuste foi a melhoria da infraestrutura da rede física escolar, com a construção de escolas. O Convênio 830011/2007 foi firmado no valor de R$ 880.333,12, sendo R$ 871.529,78 a cargo do FNDE e R$ 8.803,34 de contrapartida municipal (peça 3) . A vigência compreendeu o período entre 28/12/2007 e 26/12/2011, e prazo para apresentação da prestação de contas expirando em 21/9/2015. 
5.	O Relatório de TCE 15/2018 (peça 24) concluiu pela responsabilidade dos dois prefeitos, pelo montante correspondente ao valor original transferido, por omissão no dever de prestar contas. 
6.	No âmbito do TCU foi realizada a citação do Sr. Augusto Cesar e a audiência do Sr. Walter, por considerar-se que os recursos foram utilizados integralmente ainda durante gestão daquele (peças 36-37) . 
7.	Ambos os responsáveis permaneceram silentes, sendo proposta a irregularidade de suas contas, pela unidade instrutora (peças 46-48) , o Ministério Público/TCU (peça 49) e o relator a quo (peças 51-52) , com a imputação de débito e multa ao Sr. Augusto Cesar e de multa ao Sr. Walter, o que foi confirmado pelo Acórdão 11.404/2019-TCU-2.ª Câmara. Irresignado com o decisum, o Sr. Augusto Cesar apresentou o recurso à peça 61, o qual passa-se a analisar. 
EXAME DE ADMISSIBILIDADE
8.	Em exame preliminar de admissibilidade esta secretaria propôs conhecer o recurso de Augusto Cesar Aguiar Dinízio (peça 62-63) , suspendendo-se os efeitos dos itens 9.2, 9.3 e 9.6 do Acórdão 11.404/2019-TCU-2.ª Câmara em relação ao recorrente, o que foi ratificado por Despacho do Ministro João Augusto Ribeiro Nardes (peça 65) . 
EXAME DE MÉRITO
9.	Delimitação do recurso
9.1.	Constitui objeto do recurso de Augusto Cesar Aguiar Dinízio (peça 61) definir se:
	a) o acórdão recorrido é nulo;
	b) lhe cabia prestar as contas do Convênio 83011/2007;
	c) houve algum dano ao erário. 
9.2.	Da Nulidade
9.2.1.	O recorrente argumenta que o Acórdão 11.404/2019-TCU-2.ª Câmara é nulo, pois não houve a sua notificação quanto ao deferimento do pedido de prorrogação do prazo para apresentar alegações de defesa. Menciona o artigo 30 da Lei 8.443/1992.
Análise	
9.2.2.	O pedido de prorrogação de prazo (peça 41) para atendimento ao Ofício de Citação 0282/2019-TCU-Secex-TCE (peça 36) foi deferido em 26/6/2019 (peça 42) . O Sr. Augusto Cesar não foi notificado a respeito em função do que dispõe o artigo 183, § único, do Regimento Interno/TCU, e o artigo 19, §6.º, da Resolução-TCU 170/2004. Os dispositivos não preveem a obrigação da notificação nesse caso, e a jurisprudência do Tribunal vai ao encontro dessa previsão legal, conforme os seguintes arestos extraídos de pesquisa à 'Jurisprudência Selecionada', no site/TCU':
Não é causa de nulidade a ausência de comunicação ao responsável do deferimento de seu pedido de prorrogação de prazo para apresentação de defesa. (Acórdão 12.750/2016-TCU-2.ª Câmara; rel. Min. Subs. Weder de Oliveira) 
A prorrogação de prazo para a entrega de defesa independe de notificação da parte solicitante, sendo ônus do requerente acompanhar o desfecho de seu pleito. (Acórdão 9.537/2018-TCU-2.ª Câmara; rel. Min. Aroldo Cedraz) 
Não é causa de nulidade a ausência de comunicação ao responsável do deferimento de seu pedido de prorrogação de prazo para apresentação de defesa, cabendo a ele acompanhar o desfecho do pleito (Acórdão 615/2020-TCU-Plenário; rel. Min. Ana Arraes) 
9.2.3.	Em resumo, a prorrogação de prazos processuais não é um direito líquido e certo do requerente e, em consequência, não há a obrigatoriedade da comunicação do atendimento ou da negativa do pedido. Assim, cabe à própria parte ocupar-se de acompanhar o andamento de seu requerimento, precavendo-se para a hipótese de não ser atendida em sua pretensão. 
9.2.4.	Nota-se, ainda, que a par o fato de não ter tomado ciência sobre a resposta ao seu pleito, o Sr. Augusto Cesar poderia ter apresentado suas alegações de defesa após o decurso dos quinze dias adicionais solicitados, o que não ocorreu. 
9.3.	Do dever de prestar contas
9.3.1.	O recorrente argumenta que cabia ao Sr. Walter Barbosa Sobrinho, seu sucessor na Prefeitura de Malhada dos Bois/SE apresentar as contas do Convênio 830011/2007, uma vez que o prazo final para essa obrigação expirou na gestão deste outro prefeito municipal.
Análise
9.3.2.	Segundo a jurisprudência do TCU, quando um prefeito municipal subscreve convênio firmado com a União, cabe ao prefeito sucessor prestar as contas finais caso o subscritor não o tenha feito, especialmente se o prazo para fazê-lo expirar durante o mandato do sucessor. Todavia, não há prejuízo da eventual responsabilização do subscritor quanto ao débito que porventura venha a ser apurado relativamente às despesas havidas durante sua própria gestão. 
9.3.3.	Esse entendimento está consubstanciado na Súmula-TCU 230, cujo texto foi recentemente alterado pelo Acórdão 206/2020-TCU-Plenário (rel. Min. Raimundo Carreiro) , passando ao seguinte enunciado: 
Compete ao prefeito sucessor apresentar a prestação de contas referente aos recursos federais recebidos por seu antecessor, quando este não o tiver feito e o prazo para adimplemento dessa obrigação vencer ou estiver vencido no período de gestão do próprio sucessor, ou, na impossibilidade de fazê-lo, adotar as medidas legais visando ao resguardo do patrimônio público. 
9.3.4.	Pelo texto anterior da citada súmula, caberia ao prefeito sucessor prestar as contas ou, na impossibilidade de fazê-lo, instaurar as contas especiais a fim de resguardar o patrimônio público, providência que foi substituída pela previsão mais genérica da adoção de medidas legais visando ao resguardo do patrimônio. Isso inclui a possibilidade de ser requisitada ao órgão repassador dos recursos a instauração das contas, fornecendo-lhe a documentação pertinente que o alcaide sucessor dispuser, conforme os votos proferidos quando da prolação do Acórdão 206/2020-TCU-Plenário. 
9.3.5.	Quanto à responsabilidade pelo débito, o acórdão determinou fosse avaliada a conveniência e a oportunidade da instauração de processo específico, no âmbito do Tribunal, para o estudo da eventual corresponsabilidade do prefeito sucessor por débitos relacionados a recursos integralmente geridos pelo antecessor, na hipótese de o sucessor não prestar as contas do ajuste, questão ainda sem apreciação. 
9.3.6.	No caso presente, os recursos transferidos pelo FNDE foram integralmente utilizados antes do final da segunda gestão do recorrente, em 31/12/2012, conforme extrato bancário da conta específica do Convênio 830011/2007 (peça 11) . Ademais, em 21/6/2011 o Acórdão 4.755/2011-TCU-1.ª Câmara (rel. Min. Ubiratan Aguiar) , no bojo da Representação objeto do TC-Processo 016.713/2010-9, determinou à Prefeitura de Malhada dos Bois/SE que apresentasse documentação comprobatória das medidas adotadas para solucionar irregularidades relativas a pagamentos com recursos da conta específica do Convênio 830011/2007 (peça 9) . 
9.3.7.	Nos autos do processo de Representação consta petição em nome do Sr. Augusto Cesar, concordando com a devolução, pela Prefeitura Municipal de Malhada dos Bois/SE, de parte dos valores que compuseram o débito então apurado, além de constar a indicação de que seria apresentado recurso àquele aresto, a fim de contestar a pertinência da outra parte do débito (peça 21, p. 19, do TC-Processo 016.713/2010-9) , entretanto, os sistemas do Tribunal não informam a existência de algum recurso interposto naquele processo. 
9.3.8.	O aresto de 2011 também aplicou multa ao Sr. Augusto Cesar, com fulcro no artigo 58, II, da Lei 8.443/1992, pelas irregularidades na conta corrente do convênio, bem como pela sua participação na liquidação e efetivação daqueles pagamentos acima mencionados, relativos a serviços não executados. O fato demonstra que já em 2011 o recorrente teve ciência de problemas na execução do ajuste. 
9.3.9.	Porém, todos os valores correspondentes aos pagamentos inquinados pelo acórdão de 2011 (R$ 59.509,17) compuseram o débito a ser restituído ao erário, calculado pelo Parecer Técnico de Execução Física de Objeto Financiado, documento emitido pelo FNDE em 19/7/2013 e contestado pelo recorrente, pelo qual a autarquia avaliou a execução do Convênio 830011/2007, ou seja, cerca de dois anos após o Acórdão  4.755/2011-TCU-1.ª Câmara (peça 10, p. 6) .
9.3.10.	De todo modo, note-se que o débito que veio a ser imputado ao Sr. Augusto Cesar pelo Acórdão 11.404/2019-TCU-2.ª Câmara, agora combatido, correspondeu ao total transferido ao município convenente pelo FNDE, e não apenas ao montante indicado no parecer do FNDE emitido em 2013. Isso porque, o pressuposto da irregularidade das contas especiais do ex-prefeito foi a omissão quanto ao dever de prestar contas do Convênio 830011/2007.	
9.3.11.	Sob a presença de circunstâncias muito específicas poder-se-ia cogitar sobre a ausência de responsabilidade do Sr. Augusto Cesar quanto à não apresentação das contas do Convênio 830011/2007, ainda que as despesas tenham sido integralmente realizadas durante sua gestão como prefeito municipal. Por exemplo, se não houvesse sido proferido o Acórdão 4.755/2011-TCU-1.ª Câmara e, ainda, se cumulativamente à essa hipotética condição fosse constatada alguma dificuldade intransponível para que o ora recorrente pudesse prestar contas após a data final prevista, em 21/09/2015, cenário que o alcaide sequer argumentou.  
9.3.12.	De todo modo, não são essas as circunstâncias - ou outras similares - que se observam neste processo, inclusive, o recorrente voltou a exercer o cargo de prefeito municipal em Malhada dos Bois/SE a partir de 1.º/1/2017, com acesso aos documentos relativos ao Convênio 830011/2007, cuja conservação igualmente não foi argumentada.
9.3.13.	Por fim, oportuno registrar que o voto que conduziu o acórdão recorrido defendeu o prosseguimento do feito, por razões de economia e eficiência processuais, sem o retorno do processo à fase citatória, evitando que o Sr. Walter Barbosa Sobrinho fosse chamado aos autos para defender-se da omissão no dever de prestar contas, sob pena de ser-lhe imputado débito solidariamente ao outro responsável, Sr. Augusto Cesar. Segundo o relator, esse encaminhamento não representaria prejuízo a este último corresponsável, que poderia ajuizar ação regressiva em desfavor daquele ex-prefeito, em consonância com a jurisprudência do TCU (peça 51, item 13) .
9.3.14.	Desta feita deixa-se de propor qualquer retorno do processo a alguma fase já ultrapassada, pois mais evidente ainda o prejuízo de qualquer medida pelo retrocesso temporal do feito, ao invés de seu impulso até o trânsito em julgado, ainda que, por outro lado, a nosso sentir, reste claro o prejuízo ao prefeito responsabilizado pelo débito, ante a ausência do chamamento do outro alcaide, com a possibilidade de sua condenação em débito por omissão, o que este último não chegou a ter que justificar. 
9.4.	Do dano ao erário
9.4.1.	O recorrente registra que um parecer técnico do FNDE concluiu pela execução integral da obra objeto do Convênio 830011/2007, e a inexecução de apenas alguns itens que não comprometeriam o funcionamento da escola, mas equivocadamente com valor a ser restituído no montante de R$ 96.282,83. Anexa ao recurso um relatório que comprovaria a utilidade de algumas modificações nas obras, realizadas como solução para atingir sua conclusão. Observa que o parecer do FNDE foi emitido na gestão do sucessor Walter Barbosa Cardoso, ou seja, quando não tinha ingerência sobre a administração da obra. 
9.4.2.	Afirma que o acórdão recorrido fez "tábula rasa do mandamento constitucional que ao administrador público não pode ser imposto pecha restritiva porquanto a falta de prestação de contas não caracteriza como irregularidade insanável". 
9.4.3.	Defende que a Lei 8.429/1992 estabelece que o ato de improbidade se caracteriza por ação ou omissão que viole os deveres de honestidade, imparcialidade, legalidade e lealdade, não se aplicando ao caso presente, pois não houve sequer dolo ou má-fé em sua conduta, tampouco indícios de desvio de recursos. 
9.4.4.	Na peça recursal consta requerimento para a realização de inspeção no município convenente a fim de certificar a execução dos serviços. 
Análise
9.4.5.	Inicialmente, cabe anotar que os processos de controle externo com trâmite no TCU não se confundem com as ações judiciais para verificar se houve a prática de algum ato descrito na chamada Lei de Improbidade Administrativa, a Lei 8.429/1992, uma vez que possuem naturezas distintas, e independem da comprovação de ter havido má-fé (v.g. Acórdãos 2.178/2013-TCU-2.ª Câmara; rel. Min. Benjamin Zymler, 10.853/2018-TCU-1.ª Câmara, rel. Min. Bruno Dantas, e 746/2020-TCU-Plenário, rel. Min. Raimundo Carreiro) . 
9.4.6.	A propósito, o item 9.7 do Acórdão 11.404/2019-TCU-2.ª Câmara, ora recorrido, determinou o encaminhamento do aresto à Procuradoria da República no Estado de Sergipe, justamente para que esta pudesse adotar as providências que entendesse cabíveis, e que fossem de sua competência, a exemplo de eventual ação judicial sobre improbidade administrativa. 
9.4.7.	Ainda, considerando a abordagem, no recurso em exame, do elemento anímico da conduta do recorrente, cumpre anotar que em vista das recentes alterações na Lei 13.655/2018 o TCU vem considerando, no que se refere ao aspecto volitivo da conduta, e para fins de eventual responsabilização do agente, que no caso de existir algum dano ao erário (débito) , permanece a necessidade de comprovação, seja do dolo, ou mesmo da culpa (v.g. Acórdão 2391/2018-TCU-Plenário, rel. Benjamin Zymler) .	
9.4.8.	Nas contas especiais apreciadas pelo TCU, como no presente caso, sua instauração decorre da omissão no dever de prestar contas, da não comprovação da aplicação de recursos repassados pela União, da ocorrência de desfalque, alcance, desvio ou desaparecimento de dinheiro, bens ou valores públicos, ou da prática de ato ilegal, ilegítimo ou antieconômico que resulte em algum dano ao erário, conforme o artigo 3.º da Instrução Normativa-TCU 71/2012. 
9.4.9.	O dever de prestar contas dos recursos públicos geridos tem previsão constitucional e a omissão em sua observância não se caracteriza como irregularidade insanável, como pretende o recurso em exame. Outrossim, caberia acatar documentação que, embora não observasse a forma legalmente prevista para as contas, tivesse o condão de demonstrar com suficiente segurança a correta aplicação dos recursos confiados. 
9.4.10.	Assim, o relatório sobre as obras anexado ao recurso em análise, subscrito por um arquiteto em 2019, defende que houve a conclusão das obras objeto do Convênio 830011/2007, mas, com algumas alterações que não chegaram a prejudicar o pleno funcionamento da unidade escolar (peça 61, p.10-12) . As fotos que acompanham tal relatório mostram, de fato, em perspectiva, uma construção finalizada, mas não mostram detalhes dos itens questionados no Parecer Técnico de Execução Física do Objeto Financiado, emitido pelo FNDE (peça 61, p. 13-19) , tais como o 'revestimento e o rejunte cerâmico', presença de 'base lava panelas' e 'plataforma metálica de transição das escadas do castelo d´água', entre outros, no valor total de R$ 36.773,66 (peça 61, p. 15) . 
9.4.11.	Em resumo, o relatório do FNDE também concluiu pela efetiva construção da escola (peça 61, p. 15, item 4.3) , e as fotos que o compõem demonstram uma construção satisfatória, porém o documento consigna as pendências então levantadas em 2013. 
9.4.12.	Ocorre que o débito imputado ao Sr. Augusto Cesar pelo aresto agora combatido diz respeito à ausência de comprovação do nexo de causalidade entre os recursos transferidos ao município convenente e as despesas realizadas. É o que se extrai de voto que orientou o acórdão, precisamente em seu item 8, que destaca essa circunstância específica (peça 51, item 8) . 
9.4.13.	Por sinal, a ementa do acórdão recorrido alude à ausência de nexo como motivo do débito, registrando, por isso mesmo, os 'supostos' dispêndios no ajuste, ou seja, a ausência das contas implica na impossibilidade de firmar a correspondência entre os recursos federais transferidos e as despesas que resultaram na construção da escola, além de não esclarecer satisfatoriamente, no caso presente, as ressalvas indicadas pelo FNDE em 2013, fazendo presumir o débito e pelo valor total transferido.
9.4.14.	O nexo recursos/despesas em comento é elemento essencial a comprovar a regularidade da gestão, conforme pacífica jurisprudência do Tribunal (v.g. Acórdãos 4.538/2014-TCU-2.ª Câmara, rel. Min. Subs. André de Carvalho, 9.057/2017-TCU-1.ª Câmara, rel. Min. Bruno Dantas, 597/2019-TCU-2.ª Câmara, rel. Min. Subs. Marcos Bemquerer e 3.327/2019-TCU-1.ª Câmara, rel. Min. Vital do Rêgo) .	
9.4.15.	Nesse sentido, ainda que se admita a execução física do convênio, melhor aproveitaria ao recorrente se houvesse trazido aos autos comprovantes sobre a movimentação bancária do ajuste, de pagamentos à empresa contratada para a execução da obras, e quaisquer outros documentos que demonstrassem satisfatoriamente a correlação entre os recursos federais e os dispêndios, inclusive o saneamento do débito apurado no multicitado Acórdão 4.755/2011-TCU-1.ª Câmara. Registre-se que a ausência documental em tela ainda pode vir a ser suprida, conforme a legislação que rege as atividades do TCU. 
9.4.16.	Por fim, o recorrente formulou pedido para inspeção da obra pelo Tribunal, porém providência nesse sentido não corresponde à praxe desta Corte de Contas, uma vez que é ônus do gestor comprovar a correta gestão dos recursos administrados (v.g. Acórdãos 871/2010-TCU-2.ª Câmara, rel. Min. Aroldo Cedraz, 6.214/2016-TCU-2.ª Câmara, rel. Ana Arraes e 3.343/2019-TCU-1.ª Câmara, rel. Min. Subs. Augusto Sherman) . Em adição, inspeção com a finalidade específica de verificar a execução física do objeto conveniado, como soa haver aventado o recurso em exame, não substituiria a necessidade de comprovação do nexo entre receitas e despesas, ainda que junto à equipe de inspeção deste Tribunal. 
CONCLUSÃO
10.	Das análises anteriores, conclui-se que:
	a) o acórdão recorrido não é nulo, pois a notificação à parte acerca de pedido para a prorrogação de prazo processual não é obrigatória, nos termos do artigo 183, § único, do Regimento Interno/TCU;
	b) cabe ao recorrente, na condição de signatário do Convênio 830011/2007 prestar contas do ajuste, pois a integralidade das despesas ocorreu durante sua gestão como prefeito do município convenente;
	c) o dano ao erário é presumido ante a ausência da prestação de contas, em consequência da ausência de comprovação do nexo entre recursos geridos e despesas, correspondendo, em valores originais, ao montante transferido pelo FNDE, inclusive abarcando o débito apurado pelo Acórdão 4.755/2011-TCU-1.ª Câmara.
DA PROPOSTA DE ENCAMINHAMENTO
11.	Ante o exposto, submete-se à consideração superior a presente análise do recurso de Augusto Cesar Aguiar Dinízio contra o Acórdão 11.404/2019-TCU-2.ª Câmara, propondo-se, com fundamento nos artigos 32, I e 33, da Lei 8.443/1992, e artigo 285, do RI/TCU:
	a) conhecer do recurso e, no mérito, negar-lhe provimento;
	b) dar conhecimento da decisão que vier a ser proferida aos recorrentes e aos demais interessados."
É o Relatório.

Fabiano Freire Feitosa (OAB/SE 3173).

Procurador Marinus Eduardo De Vries Marsico.

TOMADA DE CONTAS ESPECIAL. CONVÊNIO. FNDE. OMISSÃO NO DEVER DE PRESTAR CONTAS. AUSÊNCIA DE NEXO CAUSAL ENTRE VALORES REPASSADOS E DISPÊNDIOS SUPOSTAMENTE OCORRIDOS NO AJUSTE. CONTAS IRREGULARES. DÉBITO. MULTA. RECURSO DE RECONSIDERAÇÃO. CONHECIMENTO. NÃO OCORRÊNCIA DA NULIDADE ARGUIDA PELO RECORRENTE. DESNECESSIDADE DE COMUNICAÇÃO À PARTE SOBRE O DEFERIMENTO DE PEDIDO DE PRORROGAÇÃO DE PRAZO. OBRIGAÇÃO DE PRESTAR CONTAS POR TER GERIDO OS RECURSOS. AUSÊNCIA DE PRESTAÇÃO DE CONTAS. NÃO PROVIMENTO DA PEÇA RECURSAL.

TOMADA DE CONTAS ESPECIAL (TCE)

Secretaria de Recursos (SERUR.

Trago ao Colegiado recurso de reconsideração interposto por Augusto Cesar Aguiar Dinízio contra o Acórdão 11404/2019-TCU-Segunda Câmara, de relatoria do Ministro-Substituto André Luís de Carvalho, proferido em sede de Tomada de Contas Especial, que julgou suas contas irregulares, condenou-o em débito e imputou-lhe multa proporcional ao débito.
2.	Inicialmente, ratifico o exame de admissibilidade de peça 65 e conheço do recurso de reconsideração, satisfeitos os requisitos de admissibilidade previstos nos artigos 32, inciso I, e 33 da Lei 8.443/1992.
3.	Em seguida, rejeito a preliminar de nulidade suscitada pelo recorrente, pois, conforme aponta a unidade técnica,  a notificação à parte acerca da decisão do relator em relação à pedido para a prorrogação de prazo processual não é obrigatória, nos termos do artigo 183, § único, do Regimento Interno/TCU e da jurisprudência do Tribunal manejada na instrução reproduzida no relatório que antecede este voto. Veja-se, a propósito, o dispositivo mencionado:
"Art. 183. Os prazos referidos neste Regimento contam-se dia a dia, a partir da data:
 (...) 
Parágrafo único. A prorrogação, quando cabível, contar-se-á a partir do término do prazo inicialmente concedido e independerá de notificação da parte."
4.	No mérito, acolho o exame e o encaminhamento propostos pela Serur e ratificado pelo Ministério Público junto ao TCU, cujos elementos incorporo as minhas razões de decidir, sem prejuízo das considerações a seguir.
5.	No que tange à alegação de que não lhe cabia prestar contas, uma vez que o prazo estabelecido no termo de convênio indicava a responsabilidade do prefeito sucessor, concordo com o exame técnico de que não assiste razão ao recorrente, uma vez que a integralidade dos recursos foi por ele gerida, cabendo-lhe a comprovação da boa e regular aplicação, nos termos pactuados, caso tal providência não fosse adotada pelo prefeito sucessor. 
6.	De fato, ocorrendo o prazo para a prestação de contas no período de gestão do prefeito sucessor, cabe-lhe a responsabilidade pela prestação de contas. Conforme aponta o exame técnico, esse é o entendimento pacificado no Tribunal, inclusive tal matéria encontra-se sumulada, veja-se o recentíssimo teor do enunciado 230 das Súmulas de jurisprudência desta Corte:
"Compete ao prefeito sucessor apresentar a prestação de contas referente aos recursos federais recebidos por seu antecessor, quando este não o tiver feito e o prazo para adimplemento dessa obrigação vencer ou estiver vencido no período de gestão do próprio sucessor, ou, na impossibilidade de fazê-lo, adotar as medidas legais visando ao resguardo do patrimônio público".
	
7.	Entretanto, esse entendimento é complementado com o juízo de que, caso os recursos conveniados tenham sido geridos integralmente pelo prefeito antecessor, a esse cabe a responsabilidade pela demonstração da regular aplicação dos recursos, e nesse sentido, lembro recente alteração na Instrução Normativa-TCU 71/2016, levada a efeito pela IN-TCU 88/2020, exatamente no sentido de positivar jurisprudência pacífica da Corte:
"Art. 9.A. Nos casos de omissa¿o, a corresponsabilidade do sucessor na¿o alcanc¿a de¿bitos relacionados a recursos geridos integralmente por seu antecessor, sem prejui¿zo da sanc¿a¿o ao sucessor quando este for omisso em prestar, no prazo devido, as contas referentes aos atos de seu antecessor.
Para¿grafo u¿nico. O sucessor podera¿ responder pelo de¿bito, na hipo¿tese prevista neste artigo, quando ele der causa a¿ paralisac¿a¿o indevida da execuc¿a¿o do objeto, iniciada pelo antecessor, a qual resulte em imprestabilidade total da parcela executada."
	
8.	Além disso, o Sr. Augusto César, conquanto tenha alegado o cumprimento integral do objeto conveniado, inclusive, sob o fundamento de que relatório do FNDE demonstrara essa condição, não apresentou documentação apta a demonstrar o nexo de causalidade entre os recursos recebidos e as despesas executadas.
9.	A propósito, verifico que além da omissão no dever de prestar contas, o responsável foi adequadamente citado, havendo o ofício citatório registrado a irregularidade nos seguintes termos: 
"na¿o comprovac¿a¿o da boa e regular aplicac¿a¿o dos recursos federais repassados ao munici¿pio de Malhada dos Bois/SE, em face da omissa¿o no dever de prestar contas dos valores transferidos, no a¿mbito do Conve¿nio 830011/2007, cujo prazo encerrou-se em 21/9/2015".
10.	Em relação à responsabilidade pelo dano apurado e o seu montante, consinto com a conclusão da Serur de que o dano ao erário é presumido, ante a ausência da prestação de contas, em consequência da ausência de comprovação do nexo entre os recursos geridos e as despesas realizadas, correspondendo, em valores originais, ao montante transferido pelo FNDE, inclusive abarcando o débito apurado pelo Acórdão 4.755/2011-TCU-1.ª Câmara.
11.	Com efeito, a decisão recorrida deixa clara a responsabilidade do recorrente pelo débito apontado, bem como demonstra adequadamente  que o seu montante deveria ser pelo valor total transferido, uma vez que, no caso, não houve a apresentação da prestação de contas.
12.	No caso, ao ponderar os elementos dos autos em um possível benefício do recorrente, verifico que a unidade instrutiva, aduziu que 
"ainda que se admita a execução física do convênio, melhor aproveitaria ao recorrente se houvesse trazido aos autos comprovantes sobre a movimentação bancária do ajuste, de pagamentos à empresa contratada para a execução da obras, e quaisquer outros documentos que demonstrassem satisfatoriamente a correlação entre os recursos federais e os dispêndios, inclusive o saneamento do débito apurado no multicitado Acórdão 4.755/2011-TCU-1.ª Câmara". 
13.	De fato, por intermédio do Acórdão 4755/2011-TCU-Primeira Câmara, acima mencionado, o Tribunal, conheceu de representação oriunda de fiscalização realizada com o objetivo de avaliar a regularidade das despesas efetuadas na construção de escolas da educação infantil, pelos municípios auditados, e a considerou procedente, rejeitando as razões de justificativa do Sr. Augusto Cesar Aguiar Dinízio e aplicou-lhe a multa prevista no art. 58 da Lei 8.443/1992.
14.	Vale dizer, já naquela ocasião o Sr. Augusto Cesar teve oportunidade de apresentar ao Tribunal elementos que demonstrassem a boa e regular aplicação dos recursos relativos ao convênio em questão, mas não o fez.
15.	Conforme aponta desta feita a unidade técnica, a ausência documental em tela poderia ter sido suprida nessa fase processual, conforme a legislação que rege as atividades do TCU, entretanto, tal não ocorreu pois o recorrente não logrou elidir as irregularidades que determinaram o julgamento de suas contas irregulares com imputação de débito e multa proporcional ao dano.
16.	Por fim, ratifico mais uma vez a abordagem da unidade instrutiva, quanto ao pedido do recorrente para que o Tribunal realizasse inspeção da obra, uma vez que, como afirmado pela Serur, providência nesse sentido não corresponde à praxe desta Corte de Contas, uma vez que é ônus do gestor público comprovar a correta aplicação dos recursos administrados, conforme afirma a ampla e pacífica jurisprudência desta Corte, a exemplo da indicada na instrução técnica, 
17.	Assim, visto que o recorrente não logrou infirmar os elementos que fundamentaram a decisão que julgou suas contas irregulares, condenou-lhe ao pagamento do dano apurado e imputou-lhe multa proporcional ao débito, mister que o Tribunal negue provimento ao recurso, mantendo-se em todos os seus termos a deliberação recorrida.
Ante todo o exposto, em linha com a proposta da unidade técnica, avalizada pelo Ministério Público junto ao TCU, voto no sentido de que o Tribunal adote o acórdão cuja minuta submeto ao Colegiado.
TCU, Sala das Sessões Ministro Luciano Brandão Alves de Souza, em 17 de novembro de 2020.
Ministro JOÃO AUGUSTO RIBEIRO NARDES
Relator